【裁判字號】    97,交聲,82
【裁判日期】    970926
【裁判案由】    違反道路交通管理處罰條例聲明異議
【裁判全文】
臺灣臺東地方交通事件裁定              97年度交聲字第82號
異  議  人  甲○○
                      號
被異議人    交通部公路總局高雄區臺東區監理站
上列異議人即受處分人因違反道路交通管理處罰條例事件，對交
通部公路總局高雄區監理所臺東監理站於民國97年 7月29日所為
之處分（原處分案號：東監違裁字第裁81-T00000000號）聲明異
議，本院裁定如下：
    主  文
異議駁回。
    理  由
一、原處分意旨略以：異議人即受處分人甲○○於民國97年6月3
    日下午13時5分許，駕駛車牌號碼9067-JN號自用一般小貨車
    ，沿臺東縣鹿野鄉○○路○段即省道臺九線公路由南往北方
    向直行，途經同縣鹿野鄉○○路○段路與瑞景路一段之瑞源
    三叉路口處，因駕車行經有燈光號誌管制之交岔路口闖紅燈
    之違規行為，經臺東縣警察局關山分局武陵派出所警員乙○
    ○當場攔停，並告以前揭違規事實後，依道路交通管理處罰
    條例（下稱同條例）第53條第 1項規定，以臺東縣警察局東
    警交字第 T00000000號舉發違反道路交通管理事件通知單（
    下稱舉發通知單）掣單舉發，而異議人雖告知該處（由南往
    北）之紅燈號誌損壞，仍應以該叉路口所得識別（即對向車
    道）之正常號誌為準。嗣異議人雖於該舉發通知單所載之應
    到案日期前即97年 6月10日到案陳述意見，經原處分機關審
    查後，仍認異議人確有上開違規行為，乃於同年月29日，依
    同條例第53條第 1項、第63條裁處異議人罰鍰新臺幣（下同
    ）2,700元、記違規點數3點之處分等語。
二、異議意旨略以：受處分人於97年6月3日下午13時 5分駕駛上
    開自小貨車由南往北行經前揭臺九線瑞源三叉路口，甫直行
    進入該路口時，因號誌損壞不亮而闖紅燈。又因發現對向車
    道號誌是紅燈，車子也即將到路口，為避免造成追撞，故減
    慢車速滑過路口停於20公尺處第二道路口之紅燈號誌前。並
    非受處分人故意闖紅燈，係基於安全考量，為此具狀聲明異
    議，請求撤銷原處分云云。
三、按法院受理有關交通事件，準用刑事訴訟法之規定；其處理
    辦法，由司法院會同行政院定之；聲明異議案件之處理，除
    準用刑事訴訟法有關規定外，依本辦法之規定處理之，同條
    例第89條及道路交通案件處理辦法第4條第1項分別著有明文
    。次按汽車駕駛人，行經有燈光號誌管制之交岔路口闖紅燈
    者，處1,800元以上5,400元以下罰鍰；又汽車駕駛人有前開
    規定之情形者，除依該條項處罰鍰外，並予記違規點數 3點
    ，同條例第53條第1項、第63條第1項第 3款分別定有明文。
    再按文書由行政機關自行送達者，以承辦人員或辦理送達事
    務人員為送達人；又送達人因證明之必要，得製作送達證書
    ；又除電子傳達方式之送達外，送達證書應由收領人簽名或
    蓋章；如拒絕或不能簽名或蓋章者，送達人應記明其事由，
    行政程序法第68條第 4項前段、第76條第1項前段、第2項分
    別定有明文，而違反道路交通管理事件統一裁罰基準及處理
    細則第11條第1項第1款即本斯旨而定有：行為人有同條例之
    情形者，應填製舉發通知單，並於被通知人欄予以勾記，如
    係當場舉發者，其通知聯應填記駕駛人或行為人姓名、性別
    、出生年月日、地址、身分證統一編號及車主姓名、地址、
    車牌號碼、車輛種類。被查獲之駕駛人或行為人為受處分人
    時，應於填記通知單後將通知聯交付該駕駛人或行為人簽名
    或蓋章收受之；拒絕簽章者，仍應將通知聯交付該駕駛人或
    行為人收受，並記明其事由及交付之時間；拒絕收受者，應
    告知其應到案時間及處所，並記明事由與告知事項，視為已
    收受。
四、經查：
    本件異議人確有於上開時間行經該違規處所，並於燈光號誌
    轉換為紅燈後，方駛離該交叉路口，而經警員以其違規闖紅
    燈為由當場攔停，異議人之爭執係（紅燈）燈光號誌損壞不
    亮而非故意闖紅燈，業經異議人於聲明異議狀及本院97年 9
    月12日勘驗筆錄中陳述屬實，於卷內可稽。是異議人於上開
    時、地，駕駛該自用小貨車駛離該交岔路口時，該燈光號誌
    業已變換為紅燈之事實堪以確認。從而，本件爭點僅在於異
    議人駕駛汽車進入該交岔路口時，因燈光號誌之損壞不亮，
    是否進而影響異議人有闖紅燈之違規事實。
    查本院刑事勘驗筆錄中，本院偕同異議人、員警乙○○現場
    勘驗該違規處所，即臺九線與東29縣道之瑞源三叉路口，可
    知駕駛人若行經臺九線由南往北而直行，將經過二道路口，
    共計可見 4支紅綠燈號誌，以供駕駛人識別。經勘驗後，異
    議人及警方皆確認「除了異議人所指闖越的第一支紅綠燈故
    障外，其餘二、三、四支紅綠燈都是正常運作。」其中，該
    違規處所所謂之第一支紅綠燈，即異議人行駛臺九線由北往
    南經過瑞源三叉路口時，所經過之第一道路口前之右側紅綠
    燈（係異議人所爭執紅燈不亮者）；而第二支紅綠燈，乃第
    一道路口左側對向車道正常運作之號誌（距離第一支紅綠燈
    約32公尺）；至於第三、四支紅綠燈，則乃前揭紅綠燈後之
    第二道路口左右側號誌各一（距離第一支紅綠燈約 107.7公
    尺，亦正常運作）。參以卷附聲明異議狀所附照片 4張及異
    議人於台東監理站交通違規陳述單及查詢單所附件之照片 6
    張，其所拍攝之舉發地點彩色照片所示道路及周遭景物情形
    ，確與本件舉發當時之現況相符，此於本院勘驗時到場確認
    無訛。而觀諸前揭彩色照片可知，本件違規路段為三叉路口
    之雙向四線道，道路寬敞，無大型物體遮蔽該路口之燈光號
    誌及路口處路面上之標線，而該路段雖屬三叉路口，惟該處
    燈號尚屬明確，且該二道路口在南北向車道左右兩側，各設
    有燈光號誌1支，共計4支紅綠燈號誌。而異議人於聲明異議
    狀中表示，因發現到第三、四支號誌係紅燈，而減慢速度滑
    過第一道路口，並停於第二道路口前，核與異議人供述其於
    第一支紅綠燈號誌已變為紅燈但不亮之時，始駛離第一道路
    口等情節相符。惟第二支紅綠燈號誌距離系爭第一支紅綠燈
    號誌僅有32公尺，縱使系爭號誌因故障而不亮，汽車駕駛人
    基於隨時注意交通號誌安全行駛之注意義務，應可輕易查覺
    該路口燈光號誌之變化情形，而現場攔查舉發之員警乙○○
    亦能輕易目睹前開路口異議人斯時行向之對向車道燈光號誌
    ，藉以瞭解該路口之燈光變化情形，益徵上開證人於舉發當
    時，確已目擊異議人駕車行經該路口之燈光號誌係屬紅燈，
    其所認知之事實並未有何違誤之處。再衡諸證人乙○○為依
    法執行職務之警察，其執行公務時，本身即受有行政責任之
    監督，嗣以證人身分於本院勘驗筆錄具結作證，尤係以刑事
    責任擔保其證言之真實性，衡情當無自陷行政懲處，甚至偽
    證罪責，而構詞誣賴異議人，或虛構違規事實以陷害異議人
    之理，又異議人並未陳明本件舉發警員乙○○與其有何糾葛
    怨隙，且無任何積極證據足以證明該證人之前開陳述係屬虛
    偽不實，亦無何足以令人懷疑上開證人之證述為不可採之品
    性證據等存在，是前揭證人雖為本件開單告發異議人交通違
    規之員警，然揆諸上開說明，其在本院受理本件道路交通聲
    明異議之事件中，仍具有證人之適格，且其所親身經歷而認
    知之事實尚非不可採信，本院自得採為本件判斷、參酌之憑
    據。次查，監理站就交通事件裁決本件所為之前揭處分，係
    行為人違反道路交通管理處罰條例上之義務，本質上為行政
    罰，然依照司法院大法官會議釋字第二七五號解釋：「人民
    違反法律上之義務而應受行政罰之行為，法律無規定時，雖
    不以出於故意為必要，仍須以過失為其責任條件。但應受行
    政罰之行為，僅須違反禁止規定或作為義務，而不以發生損
    害或危險為其要件者，推定為有過失，於行為人不能舉證證
    明自己無過失時，即應受處罰」。異議人於聲明異議狀及本
    院勘驗時陳稱其開車行經該第一道路口時，第一支紅綠燈是
    損壞不亮的，其通過後因第三、四支紅燈號誌而停於第二道
    路口，隨即遭警員攔下，並告知其闖紅燈，其當時有向攔停
    之員警廖宏志反應第一支紅綠燈號誌故障之事等語。然駕駛
    人如係於燈光號誌損壞不亮之狀態下，即將駕車進入該交岔
    路口，依據吾人日常之生活經驗判斷，見到該路口之交通號
    誌故障失靈，自應更加小心注意交通狀況及該路口之其他交
    通號誌，於該三叉路口第二、三、四支紅綠燈距離不遠且正
    常運作，駕駛人當能確實辨別而依法行駛。於此情形下，基
    於駕駛人對交叉路口產生風險之注意義務，豈可任由駕駛人
    自行判斷、不顧交通安全及其他交通號誌而擅闖路口。可見
    本案駕駛人或因疏未注意其他紅綠燈號誌，或認為於號誌失
    靈下闖過路口亦無所謂，縱非故意，亦可推定其有過失，於
    本案駕駛人不能舉證證明自己無過失時，即應受處罰。從而
    ，本件由異議人前揭所述，併參酌上開證人證詞及卷附之彩
    色照片等件，足認異議人駕車在未進入該三叉路口時，即已
    發見前揭燈光號誌並非綠燈，或因過失疏未注意，或為圖一
    時之快，竟未停車於路口，猶兀自駕車直行，迨經過路口發
    現其他燈光號誌皆為紅燈後，縱使該路口第一支紅綠燈號誌
    之紅燈早已失靈，仍逕自進入該交岔路口而闖紅燈之事證至
    屬明確。異議人空言否認上揭違規行為，顯屬卸責之詞，所
    辯要無可採。
五、綜上所述，異議人確有於前揭時、地，駕駛自用小貨車行經
    有燈光號誌管制之交岔路口闖紅燈之違規行為。原處分機關
    依道路交通管理處罰條例第53條第 1項、第63條第1項第3款
    ；違反道路交通管理事件統一裁罰基準及處理細則第43條、
    第44條、第67條及違反道路交通管理事件統一裁罰基準表之
    規定，裁處異議人罰鍰2,700元之處分、併記記違規點數3點
    ，自屬有據，異議人徒執上開事由指摘原處分不當，求予撤
    銷，實非可採。本件受處分人之異議為無理由，應予駁回。
六、據上論斷，應依道路交通管理處罰條例第87條第 2項、第89
    條，道路交通案件處理辦法第20條前段，裁定如主文。
中    華    民    國    97    年    9    月    26    日
                  交通法庭  法  官  陳義忠
以上正本證明與原本無異。
如不服本裁定，應於裁定送達後5日內向本院提出抗告狀（須附
繕本）。「切勿逕送上級法院」
                            書記官  高美枝
中    華    民    國    97    年    9     月    26    日


司法院資訊處製作；財團法人民間司法改革基金會備份。
